【裁判字號】    97,上易,646
【裁判日期】    970619
【裁判案由】    違反健康食品管理法
【裁判全文】
臺灣高等法院刑事判決                 97年度上易字第646號
上  訴  人
即  被  告  祐圖生物科技股份有限公司
                    3樓
兼上代表人  甲○○
上列上訴人等因違反健康食品管理法案件，不服臺灣板橋地方法
院96年度易字第2840號，中華民國97年1月23日第一審判決（起
訴案號：臺灣板橋地方法院檢察署96年度偵字第18680號），提
起上訴，本院判決如下：
    主  文
上訴駁回。
    事  實
一、甲○○係址設臺北縣中和市○○路262巷43弄15之2號3樓「
    祐圖生物科技股份有限公司」（下稱祐圖公司）之負責人，
    因執行公司業務，其明知食品非依健康食品管理法之規定，
    申請中央主管機關查驗登記，發給許可證，不得標示或廣告
    為健康食品，或標示、廣告提供特殊營養素或具有特定保健
    功效，竟未向中央主管機關行政院衛生署申請健康食品之查
    驗登記，發給許可證，竟擅自於民國91年12月4日在網際網
    路網址為「http://www.u2-taiwan.com/forum/viewthread.
    php？tid=2」之不特定人皆可點選觀覽之網站上，刊載宣稱
    「‧‧‧消除血脂肪、三酸甘油脂、膽固醇、腎功能改善、
    糖尿病改善、風濕痛、關節炎症狀改善、疾病抵抗力、灰指
    甲症狀改善、子宮肌瘤、囊腫改善‧‧‧」等健康食品調節
    血脂及免疫調節功能之保健功效字詞，以此方式廣告、推銷
    祐圖公司所經銷之「U2活性酵素蜂王乳」。嗣於96年3月8日
    經行政院衛生署藥政處網路疑似違規廣告監測發現後，函請
    臺北縣政府衛生局依法查處。
二、案經臺北縣政府函請臺灣板橋地方法院檢察署檢察官偵查起
    訴。
    理  由
一、訊據上訴人即被告否認有何違反健康食品管理法之犯行，並
    辯稱：健康食品必須「具有保健功效」，且於商品上「標示
    或廣告其具該功效之食品」，缺一不可，並非「標示或廣告
    其具該功效之食品」，即為健康食品。伊公司上開產品並沒
    有標示「健康食品」這四個字，僅標示具有特定保健功效，
    與健康食品管理法第6條第1項規定不符，應依該法第6條第2
    項「依本法之規定辦理之」，而非「處罰之」。如未依健康
    食品管理法第3條規定，向主管機關提出申請查驗登記者，
    健康食品管理法並未規範云云。
二、經查：
  (一)被告甲○○為被告祐圖生物科技股份有限公司之負責人，業
    據被告甲○○坦承在卷，並有該公司基本資料查詢在卷可稽
    （參偵字第3633號卷第30頁）。又該公司所經銷之「U2活性
    酵素蜂王乳」，未依健康食品管理法之規定向主管機關申請
    許可為健康食品，並於前揭網站上，明白刊登宣稱「‧‧‧
    消除血脂肪、三酸甘油脂、膽固醇、腎功能改善、糖尿病改
    善、風濕痛、關節炎症狀改善、疾病抵抗力、灰指甲症狀改
    善、子宮肌瘤、囊腫改善‧‧‧」等健康食品調節血脂及免
    疫調節功能之保健功效字詞等事實，亦經被告甲○○坦承在
    案（同上偵卷第24頁），並有上開網址網頁紀錄、網路疑似
    違規廣告監測表、U2活性酵素蜂王乳包裝照片等文件在卷可
    資佐證。
  (二)按「本法所稱健康食品，係指具有保健功效，並標示或廣告
    其具該功效之食品。本法所稱之保健功效，係指增進民眾健
    康、減少疾病危害風險，具具有實質科學證據之功效，非屬
    治療、矯正人類疾病之醫療效能，並經中央主管機關公告者
    。」健康食品管理法第2條定有明文。本條係95年5月17日修
    正之規定，立法理由明示係修正「健康食品」之定義範圍，
    作為主管機關查驗認定之依據。健康食品管理法第3條另規
    定符合該條第1項條件，而申請查驗登記者，應發給健康食
    品許可證，同法第4條則規定健康食品之「保健功效」，應
    如何表達即標示之方式。可知，經健康食品審查許可之產品
    ，除具保健功效外，其標示或廣告方式，係呈現其具有經查
    驗之「功效」，而非標示「健康食品」字樣甚明。一般民眾
    亦係根據食品標示或廣告所具有之功效，認定是否健康食品
    ，可資佐證。又健康食品管理法第6條第1項「食品非依本法
    之規定，不得標示或廣告為健康食品。」，所稱「食品」乃
    上位概念，包括「健康食品」及「非健康食品」二者。立法
    意旨，乃在限制「非健康食品」，不得標示或廣告為健康食
    品，以免魚目混珠，誤導民眾，以維護國民健康，並保障消
    費者之權益 (健康食品管理法第1條參照)。而健康食品標示
    或廣告方式，係呈現具有經查驗之功效，已如上述，故食品
    如未經取得健康食品許可證，而陳述或表現具有特定之保健
    功效，性質上已屬於健康食品之標示或廣告，均屬違反健康
    食品管理法第6條第1項規定，其理自明。從而，被告辯稱健
    康食品管理法第6條第1項僅規範健康食品，而不涉及其他(
    非健康)食品，顯有誤解。本件，被告於前揭網站上，明白
    刊登宣稱且有降血脂及免疫調節功能之保健功效之廣告文字
    ，不特定之消費者既可以透過上該網站之閱覽知悉該公司之
    產品，係具有保健功效，自已達到廣告該公司上開產品之效
    用，自屬健康食品管理第6條第1項所稱之廣告。
  (三)又健康食品管理法第6條第2項規定：食品標示或廣告提供特
    殊營養素或具有特定保健功效者，應依本法規定辦理之。係
    因食品如標示或廣告「提供特殊營養素」或「具有特定保健
    功效」，已可認定係健康食品之標示或廣告，應先依本法第
    7條規定，申請查驗登記，始得製造或輸入。如食品未依第7
    條規定申請，而直接於食品上標示或廣告「提供特殊營養素
    」或「具有特定保健功效」者，該等標示或廣告，已然違反
    同法第6條第1項規定，應依同法第21條第1項處罰。本件祐
    圖公司在全球資訊網頁所刊登之上開廣告，雖非係直接於產
    品標示稱「U2活性酵素蜂王乳」為「健康食品」，但以廣告
    宣稱該產品具有「‧‧‧消除血脂肪、三酸甘油脂、膽固醇
    、腎功能改善、糖尿病改善、風濕痛、關節炎症狀改善、疾
    病抵抗力、灰指甲症狀改善、子宮肌瘤、囊腫改善‧‧‧」
    等保健功效字詞之事實，如卷附祐圖公司網際網路網頁列印
    資料所載（偵字第3633號卷第10頁反面至第15頁），已足以
    使不特定社會大眾經由該廣告內容，產生「U2活性酵素蜂王
    乳」為具有上開各種「特定保健功效」之食品，其既未經申
    請許可，依上開說明，即係違反健康食品管理法第6條第1項
    規定，應依同法第21條規定處罰。健康食品管理法第6條第
    2項雖僅稱「應依本法之規定辦理之」，未明定其法律效果
    ，惟未依本法之規定辦理，其製造或輸入者即非健康食品，
    依法不得標示或廣告有健康食品之功效，自違反同條第1項
    之規定，得依同法第21條第1項處罰。被告辯稱違反第6條第
    2 項規定，並無處罰規定云云，亦不可採。又台北縣政府移
    送函主旨欄雖認被告違反健康食品管理法第6條第2項，惟台
    北縣政府僅係告發人之地位，本件經檢察官偵查結果，既以
    健康食品管理法第6條第1項起訴，法院自得審理，併此敘明
    。
  (四)綜上所述，本件被告違反健康食品管理法之犯行事證明確，
    洵堪認定。
三、核被告甲○○所為係違反健康食品管理法第6條第1項之規定
    ，應依同法第21條第1項規定論處。被告祐圖公司之公司代
    表人，因執行業務，犯健康食品管理法第21條第1項之罪，
    應依同法第26條之規定，對被告祐圖公司科處同法第21條第
    1項之罰金。
四、原審因認被告犯行事證明確，援引健康食品管理法第6條第1
    項、第21條第1項、第26條，並審酌被告之素行、犯罪動機
    、目的、手段、對消費者所產生之影響及犯後態度等一切情
    狀，量處被告祐圖公司罰金新台幣8萬元、被告甲○○有期
    徒刑4月，並諭知易科罰金之折算標準，再說明中華民國96
    年罪犯減刑條例業於96年7月16日施行，本件被告上開犯行
    係在96年4月24日前，依中華民國96年罪犯減刑條例第2條第
    1項第3款，均減其刑期二分之一，並均依同條例第9條、刑
    法第41條第1項前段規定，將被告祐圖公司之罰金減為新台
    幣4萬元，被告甲○○減為有期徒刑2月，如易科罰金，以新
    台幣一千元折算一日。核原審認事用法並無違誤，量刑亦頗
    適當。被告等上訴，仍執陳詞，否認犯罪，核無理由，應予
    駁回。
據上論斷，應依刑事訴訟法第368條，判決如主文。
本案經檢察官陳明光到庭執行職務。
中    華    民    國    97    年    6     月    19    日
                  刑事第十七庭  審判長法  官  趙功恆
                                      法  官  高明哲
                                      法  官  陳世宗
以上正本證明與原本無異。
不得上訴。
                                      書記官  魏汝萍
中    華    民    國    97    年    6     月    19    日


司法院資訊處製作；財團法人民間司法改革基金會備份。
